臺灣臺南地方法院家事判決　　　　　　 95年度重家訴字第3號
原　　　告　辛 ○ ○
　　　　　　林 玉 
前一人監護人兼
訴訟代理人　甲○○○
原　　　告　壬○○○
　　　　　　丙 ○ ○
兼前列二人共同
訴訟代理人　己 ○ ○
原　　　告　巳○○○
　　　　　　癸 ○ ○
　　　　　　子 ○ ○
　　　　　　卯 ○ ○
　　　　　　乙○○○
　　　　　　寅 ○ ○
前六人共同
訴訟代理人　辰 ○ ○
被　　　告　庚 ○ ○
　　　　　　丑 ○ ○
前當事人間請求分割遺產事件，經本院於民國96年1月2日言詞辯
論終結，判決如下：
    主      文
兩造公同共有如附表壹所示被繼承人許大溪之遺產，准依如附表
壹所示之方法分割。
訴訟費用由兩造依附表貳所示應繼分之比例負擔。
    事實及理由
一、程序方面：按因不動產之物權或其分割或經界涉訟者，專屬
    不動產所在地之法院管轄， 民事訴訟法第10條第1項定有明
    文，本件因涉不動產之分割，應專屬不動產所在地之法院管
    轄，而本件不動產坐落台南縣，故本院有管轄權。
二、實體方面：
（一）原告方面：
    1.被繼承人許大溪（男，民國前20年6月14日生，民國56年1
      2月30日死亡，身分證字號：R00000000號，生前最後住所
      ：台南縣大廟村5鄰大人廟38號） 於民國56年12月30日死
      亡，遺有坐落於台南縣歸仁鄉○○○段三小段1606–0000
      地號、面積1181平方公尺、權利範圍1分之1之土地（以下
      簡稱系爭遺產），被繼承人許大溪子女中之許琴、許強二
      人分別於8年5月2日、22年1月6日死亡 且無配偶及子女，
      是被繼承人許大溪之繼承人為其配偶許李勉、子女許金全
      、辛○○、許金滿、鄭許蜜、林玉、巳○○○等七人，
      每人對於被繼承人許大溪遺產之應繼分各為7分之1。
    2.嗣許李勉於66年11月4日死亡， 許李勉之繼承人為子女許
      金全、辛○○、許金滿、鄭許蜜、林玉、巳○○○等六
      人，許金全等六人對於許李勉遺產之應繼分各為6分之1，
      加上原對系爭遺產之應繼分各為7分之1，是許金全等六人
      對於系爭遺產之應繼分各為6分之1（1/42＋1/7＝1/6）。
    3.嗣許金全於71年7月7日死亡，其繼承人為子女己○○、庚○○、壬○○○、丙○○等四人，己○○等四人對於許金
      全遺產之應繼分各為4分之1，是己○○等四人對於系爭遺
      產之應繼分各為24分之1（1/6Ｘ1/4＝1/24）。
    4.嗣鄭許蜜於78年7月30日死亡， 其繼承人為配偶鄭振益、
      子女癸○○、丑○○、子○○、卯○○、乙○○○、寅○○共七人， 鄭振益七人對於鄭許蜜之遺產應繼分各為7分
      之1，是鄭振益等七人對於系爭遺產之應繼分各為42分之1
      （1/7Ｘ1/6＝1/42）。
    5.許金滿於88年1月12日死亡， 其繼承人為兄辛○○、妹林
      玉、巳○○○等三人，辛○○等三人對於許金滿遺產之
      應繼分各為3分之1， 加上原對系爭遺產之應繼分各為6分
      之1，是辛○○對於系爭遺產之應繼分各為9分之2（1/6＋
      1/6Ｘ1/3＝2/9）。
    6.鄭振益於91年2月2日死亡，其繼承人為子女癸○○、丑○○、子○○、卯○○、乙○○○、寅○○等六人，癸○○
      等六人對於鄭振益之遺產應繼分各為6之1，加上原對系爭
      遺產之應繼分各為42分之1， 是癸○○等六人對於系爭遺
      產之應繼分各為252分之7（1/42＋1/42Ｘ1/6＝7/252）。
    7.原告林玉因90年3月23日起因罹患缺血症心臟病、 慢性
      阻性疾病及失智症， 業經台灣高雄地方法院於95年1月26
      日以94年度禁字第325號宣告為禁治產人， 並選定甲○○○為禁治產人林玉之監護人確定在案，又經原告林玉
      之親屬會議於95年4月14日 允許由禁治產人林玉之監護
      人甲○○○為分割共有物事務。
    8.原告辛○○等十一人均主張協議分割系爭遺產，惟被告庚○○、丑○○堅決反對分割，又系爭遺產經台南縣政府列
      為徵收之標的，並將依法對各土地公同共有人核發土地徵
      收補償金，但因被告庚○○、丑○○反對分割，致影響原
      告辛○○等十一人申領徵收補償金之權益，及徵收機關發
      放補償金作業之進行，原告辛○○等十一人認有訴請本院
      就系爭遺產分割之必要，爰依法請求裁判分割被繼承人許
      大溪之遺產等語。
（二）被告方面：
    1.被告庚○○方面：
      (1)許金滿對於系爭遺產應繼分為6分之1，惟許金滿於88年
        1月12死亡， 由原告辛○○、林玉、巳○○○繼承其
        對系爭遺產之應繼分，惟原告林玉所繼承許金滿對於
        系爭遺產應繼分為18分之1經 原告林玉之監護人甲○○○及其女林秋霞同意拋棄繼承，並受讓於被告庚○○
        ，因甲○○○及林秋霞之印鑑章及印鑑證明於被告庚○○所掌握，故甲○○○、林秋霞無法代原告林玉為拋
        棄繼承。
      (2)又許大溪生前交代被告庚○○，若許金滿無後嗣，許金
        滿死後由被告庚○○祭祀，並將許金滿所有之土地讓與
        庚○○；另許金滿所有之台南縣歸仁鄉○○○段三小段
        1507號地號土地， 經重劃後所增加158平方公尺部分為
        被告庚○○所購買，惟上開登記於許金滿之土地均遭原
        告林玉所賣出，所得之金額為原告林玉、巳○○○
        所分；再庚○○幫原告林玉、巳○○○祭拜許金滿，
        每人祭拜費用壹拾伍萬元，故應扣除參拾萬元。
      (3)原告己○○、壬○○○、丙○○同意對於系爭遺產應繼
        分24分之1受讓於被告庚○○。
      (4)請求駁回原告之訴。
    2.被告丑○○方面：許金滿無人祭拜，被告丑○○不願分割
      系爭遺產，請求駁回原告之訴。
（三）得心證之理由：
    1.按繼承人得隨時請求分割遺產，但法律另有規定或契約另
      有訂定者，不在此限；直系血親卑親屬之繼承人，有於繼
      承開始前死亡或喪失繼承權者，由其直系血親卑親屬代位
      繼承其應繼分；同一順位之繼承人有數人時，按人數平均
      繼承，但法律另有規定者，不在此限，民法第1164條、第
      1140條、第1141條定有明文。次按繼承人有數人時，在分
      割遺產前各繼承人對於遺產全部為公同共有；因繼承於登
      記前已取得不動產物權者，非經登記不得處分其物權，民
      法第1151條、第959條亦規定甚明。 復按繼承人如欲終止
      其間之公同共有關係，惟有以分割遺產之方式為之，又將
      遺產之公同共有關係終止改為分別共有關係，性質上屬分
      割遺產方法之一（最高法院74年台上字第2561號判例、82
      年台上字第748號判決參照）。
    2.查原告主張被繼承人許大溪於56年12月30日死亡，被繼承
      人許大溪子女許琴、 許強分別業於8年5月2日、22年1月6
      日死亡，且無配偶、子女，被繼承人許大溪之繼承人即配
      偶許李勉、子女許金全、鄭許蜜、許金滿分別業於66年11
      月4日、71年7月7日、78年7月30日、88年1月12日死亡 ，
      鄭許蜜之配偶鄭振益於91年2月2日死亡，原告辛○○、林
      玉、巳○○○是被繼承人許大溪之子女，原告己○○、
      壬○○○、丙○○、癸○○、子○○、卯○○、乙○○○
      、寅○○、被告庚○○、丑○○係被繼承人許大溪之孫，
      是許大溪之遺產應由原告及被告繼承，兩造之應繼分如附
      表貳所示。又如附表壹所示之土地為被繼承人許大溪所有
      ，許大溪死亡後，該土地為遺產，由繼承人即原告巳○○○於95年3月22日辦理繼承登記， 兩造就上開遺產並無不
      可分割之協議，亦無因法律規定不能分割之情形存在之，
      惟因部分繼承人拒絕協議分割之事實，業據提出土地登記
      第二類謄本2份、繼承系統表1紙、除戶謄本1紙、 地籍圖
      謄本1紙為證，且為被告所不爭執， 是原告主張此部分主
      張，堪認為真實。再原告主張原告林玉業經台灣高雄地
      方法院於95年1月26日以94年度禁字第325號宣告為禁治產
      人，並選定甲○○○為禁治產人林玉之監護人確定在案
      ，且經原告林玉 之親屬會議於95年4月14日同意由禁治
      產人林玉之監護人甲○○○為分割共有物事務等情，業
      據提出台灣高雄地方法院95年1月26日94年度禁字第325號
      民事裁定影本1紙、確定證明書影本1紙、親屬會議紀錄影
      本1紙、原告林玉戶籍謄本影本1紙為證，且為被告所不
      爭執，是原告此部分之主張，堪信為真實。從而，原告訴
      請法院裁判分割，於法即無不合，應予准許。
    3.復查被告庚○○抗辯原告林玉所繼承許金滿對於系爭遺
      產應繼分為18分之1經 原告林玉之監護人甲○○○及其
      女林秋霞同意拋棄繼承，並受讓於被告庚○○，因甲○○○及林秋霞之印鑑章及印鑑證明於被告庚○○所掌握，故
      甲○○○、林秋霞無法代原告林玉為拋棄繼承云云，固
      提出切結書1紙、 戶口謄本影本2份及印鑑證明影本2份為
      證，惟為原告所否認。查，證人即土地代書戊○○到庭證
      述稱「切結書是我寫的，…因為土地要議價，不是徵收，
      他們的持分，我都有做好，被告庚○○跟我說，許金滿的
      部分他要領，丙○○、壬○○○的部分他也要領，以我們
      代書的立場，他們要協議書才可以，然後他們都沒到，不
      然就寫協議書去讓他們看，協議書寫好後，就沒有回到我
      的手。」、「切結書只寫持分多少，至於他們要給誰要另
      外協議，但協議書就沒有回來了。」等語（均見本院96年
      1月2日言詞辯論筆錄），觀證人之證詞及切結書所載之內
      容，僅可得知原告辛○○、林玉、巳○○○繼承許金滿
      對於系爭遺產有多少應繼分，實難認原告林玉有將其所
      繼承許金滿對於系爭遺產應繼分讓與於被告庚○○之情事
      ；又被告庚○○並未提出其他證據以實其說，自難據此即
      認被告庚○○此部分抗辯為真。
    4.嗣又被告庚○○抗辯許金滿父親（應係指被繼承人許大溪
      ）生前交代被告庚○○，若許金滿無後嗣，許金滿死後由
      被告庚○○祭祀，並將許金滿所有之土地讓與庚○○；另
      許金滿所有之台南縣歸仁鄉○○○段三小段1507號地號土
      地，經重劃後所增加158平方公尺部分， 為被告庚○○所
      購買，惟上開登記於許金滿之土地均遭原告林玉所賣出
      ，所得之金額為原告林玉、巳○○○所分；再庚○○幫
      原告林玉、巳○○○祭拜許金滿，每人祭拜費用壹拾伍
      萬元， 故應扣除參拾萬元云云，並提出稅額繳款書影本9
      紙、土地登記簿影本7份為證，惟為原告所否認。 查，證
      人即原告林玉之女林秋霞到庭證述稱「庚○○路下去是
      許金滿的田，許金滿賣地是我媽媽林玉處理的，是八十
      一、二年的事，賣給太子那裡的人，許金滿的土地以前都
      是庚○○在耕作，錢是林玉中騙走了，林玉中是仁德那邊
      的混混，許金滿的部分應該讓祭拜他的人分配，錢不是我
      媽媽拿走的，是被騙走的。」等語（見本院95年12月26日
      言詞辯論筆錄），又被告庚○○自承「實在（指證人林秋
      霞之證詞），但是錢被林玉拿一部分，剩下才被騙走，
      他們拿多少，被騙多少，我不清楚，因為都是他們在處理
      的。」等語（見本院95年12月26日言詞辯論筆錄）。是被
      告庚○○並無法舉證證明被繼承人曾交待許金滿的應繼分
      由被告庚○○繼承；況許金滿上開土地如何買賣及價金為
      何人取得、暨許金滿之祭拜費用等爭議，亦與本件系爭遺
      產並無任何關聯；是被告庚○○此部分抗辯，尚難採信。
    5.被告庚○○又抗辯原告己○○、壬○○○、丙○○曾同意
      將系爭遺產應繼分24分之1讓予被告庚○○云云， 固據提
      出庚○○與丙○○協議書1紙為憑； 惟為原告所否認，原
      告丙○○並主張因其住在高雄，當時僅係委託被告庚○○
      代為領取補償金，並非放棄領取等語。查，證人即丁○○
      到庭證述稱「我只承辦被告父親的土地繼承的事情，他們
      有協議說，歸被告庚○○，由庚○○祭拜，二十幾年前的
      事情，當時有協議給許木給，我沒有辦過兩造祖父（即本
      件被繼承人許大溪）土地的事情。」 等語（見本院96年1
      月2日言詞辯論筆錄） ，觀證人丁○○之證詞，僅能證實
      被告庚○○、原告己○○、壬○○○、丙○○就其父親許
      金全之除系爭遺產外之遺產有協議，無法證實原告己○○
      、壬○○○、 丙○○曾同意將系爭遺產應繼分24分之1讓
      予被告庚○○。至於另一名證人土地代書戊○○到庭證稱
      「切結書是我寫的，…因為土地要議價，不是徵收，他們
      的持分，我都有做好，被告庚○○跟我說，許金滿的部分
      他要領，丙○○、壬○○○的部分他也要領，以我們代書
      的立場，他們要協議書才可以，然後他們都沒到，不然就
      寫協議書去讓他們看，協議書寫好後，就沒有回到我的手
      。」、「切結書只寫持分多少，至於他們要給誰要另外協
      議，但協議書就沒有回來了。」等語（均見本院96年1月2
      日言詞辯論筆錄），觀證人戊○○之證詞，亦難認原告己○○、壬○○○、丙○○三人曾同意將系爭遺產應繼分24
      分之1讓於被告庚○○； 況被告庚○○自承「協議書我看
      過，協議書是代書戊○○寫的（提出戊○○名片），我不
      認識字，我拿不到許春的印章，那是許春自己蓋的，當時
      我叫代書寫的，我妹妹許春跟我說，他不要回家領，叫我
      替他領好之後，把錢交給他，許春的意思是，請我領好了
      ，把他應得的份，分給他。許春向我說阿公的份他要分，
      但是爸爸的份他不要分。」等語（見本院95年12月26日言
      詞辯論筆錄）。綜上代書戊○○之證詞及被告庚○○之陳
      述，縱認協議書上之印文確係丙○○自己所蓋，亦僅能認
      原告丙○○係委託被告庚○○領取系爭遺產之補償金，尚
      難認原告丙○○曾放棄就系爭遺產之應繼分，何況，該「
      許春」之印文係何人所蓋，尚有疑義。此外，被告庚○○
      並未再提出其他證據以實其說，是被告庚○○此部分所為
      原告己○○、壬○○○、丙○○曾同意將系爭遺產應繼分
      24分之1讓予被告庚○○之抗辯，尚難信為真實。
    6.被告庚○○復抗辯許金滿無人祭拜，原告每人應給付被告
      15萬元供其祭拜許金滿的費用云云，惟為原告所不同意。
      查，許金滿有無人祭拜與本件系爭遺產分割，在法律上並
      無任何關聯，而被告庚○○亦未舉證證明其此部分抗辯，
      在法律上有何作為應調整系爭遺產應繼分之理由，是被告
      鄭木和此部分抗辯，尚難採信。
    7.綜上所述，本院認兩造所有繼承人依其應繼分比例分割系
      爭遺產，對於兩造堪認公平合理。從而，原告請求將兩造
      所繼承之系爭遺產依附表壹所示之方法分割，為有理由，
      應予准許，爰判決如主文第一項所示。
三、結論：原告之訴，為有理由，依民事訴訟法第79條、第81條
    第2款，判決如主文。
中　　華　　民　　國　　96　　年　　1 　　月　　16　　日
                      家事法庭    法　官　王 獻 楠
以上正本係照原本作成。
如對本判決上訴，須於收受判決正本送達後20日內向本院提出上
訴狀，並繳納上訴費及附具繕本。
中　　華　　民　　國　　96　　年　　1 　　月　　16　　日
                                  書記官　鄭 隆 慶
附表壹：
┌─────┬────────────────────────┐
│ 遺    產 │坐落台南縣歸仁鎮○○○段三小段1606–0000地號、面│
│          │積1181平方公尺、權利範圍1分之1之土地壹筆。      │
╞═════╪════════╤═════╤═════════╡
│ 繼 承 人 │  分割遺產後取  │ 繼 承 人 │   分割遺產後取   │
│          │  得權利範圍    │          │   得利範圍       │
├─────┼────────┼─────┼─────────┤
│ 辛 ○ ○ │     ２／９     │ 癸 ○ ○ │    ７／２５２    │
├─────┼────────┼─────┼─────────┤
│ 林 玉  │     ２／９     │ 丑 ○ ○ │    ７／２５２    │
├─────┼────────┼─────┼─────────┤
│ 巳○○○ │     ２／９     │ 子 ○ ○ │    ７／２５２    │
├─────┼────────┼─────┼─────────┤
│ 己 ○ ○ │    １／２４    │ 卯 ○ ○ │    ７／２５２    │
├─────┼────────┼─────┼─────────┤
│ 庚 ○ ○ │    １／２４    │ 乙○○○ │    ７／２５２    │
├─────┼────────┼─────┼─────────┤
│ 壬○○○ │    １／２４    │ 寅 ○ ○ │    ７／２５２    │
├─────┼────────┼─────┴─────────┤
│ 丙 ○ ○ │    １／２４    │                              │
└─────┴────────┴───────────────┘
附表貳：
┌───────┬───────┬──────┬───────┐
│   姓    名   │應繼分及訴訟費│  姓    名  │應繼分及訴訟費│
│              │用負擔比例    │            │用負擔比例    │              │              │              │
├───────┼───────┼──────┼───────┤
│   許 金 皓   │    ２／９    │  癸 ○ ○  │  ７／２５２  │
├───────┼───────┼──────┼───────┤
│   林 玉    │    ２／９    │  丑 ○ ○  │  ７／２５２  │
├───────┼───────┼──────┼───────┤
│   巳○○○   │    ２／９    │  子 ○ ○  │  ７／２５２  │
├───────┼───────┼──────┼───────┤
│   己 ○ ○   │   １／２４   │  卯 ○ ○  │  ７／２５２  │
├───────┼───────┼──────┼───────┤
│   庚 ○ ○   │   １／２４   │  乙○○○  │  ７／２５２  │
├───────┼───────┼──────┼───────┤
│   壬○○○   │   １／２４   │  寅 ○ ○  │  ７／２５２  │
├───────┼───────┼──────┴───────┤
│   丙 ○ ○   │   １／２４   │                            │
└───────┴───────┴──────────────┘
